臺灣高等法院民事判決
110年度上字第858號
上  訴  人  李宗樹
訴訟代理人  姜素珠
訴訟代理人  呂秋𧽚律師
複 代 理人  吳仁華律師
被 上 訴人  李花淑貞（即李松華之承受訴訟人）

            李宗城（即李松華之承受訴訟人）

            李宗南（即李松華之承受訴訟人）

共      同
訴訟代理人  翁毓琦律師
被 上 訴人  李宗錕（即李松華之承受訴訟人）

上列當事人間請求損害賠償事件，上訴人對於中華民國110年4月
30日臺灣新北地方法院108年度訴字第1769號第一審判決提起上
訴，本院於111年5月10日言詞辯論終結，判決如下：
    主      文
上訴駁回。
第二審訴訟費用由上訴人負擔。
    事實及理由
一、上訴人主張：李松華、被上訴人李花淑貞（以下逕稱姓名）
    為伊之父母，被上訴人李宗城、李宗南、李宗錕（以下逕稱
    姓名）為伊之胞弟，而新北市○○區○○○路00巷14號及2號地下
    層與所坐落之基地（下稱○○○路房地）為伊所有，李松華與
    伊於民國107年5月28日立有協議，約定李松華、李花淑貞收
    到伊之匯款金額新臺幣（下同）220萬元及姜素珠之匯款金
    額121萬元，合計總額341萬元，李松華、李花淑貞承諾並聲
    明伊取得如附表所示之權利等（下稱系爭協議），伊始於10
    7年5月28日由伊及配偶姜素珠分別匯220萬元、121萬元款項
    給李松華、李花淑貞，伊並於107年6月1日再匯款9萬元予李
    松華，共計350萬元，伊既已依約完成匯款，李松華即應履
    行系爭協議使伊取得附表所示之權利，惟經伊多次請求，李
    松華均拒絕履行，嗣李松華於108年4月2日過世，被上訴人
    均為李松華之繼承人，且未聲明拋棄繼承，自應承受李松華
    關於系爭協議之義務，惟被上訴人亦無意願履行系爭協議，
    自屬給付不能，應賠償伊所受匯款220萬元之損害；又伊於1
    10年1月20日因被上訴人給付不能而解除系爭協議，李松華
    受領伊所匯之款項即屬無法律上之原因而受利益，亦應返還
    不當得利220萬元；退步言，縱認系爭協議不存在或經李松
    華依民法第408條第1項撤銷贈與，李松華取得220萬元，亦
    無法律上原因，是被上訴人應於繼承李松華之遺產範圍內負
    返還責任。為此，爰依系爭協議、民法第226條、179條規定
    及繼承法律關係，擇一請求判決：被上訴人應於繼承被繼承
    人李松華之遺產範圍內連帶給付上訴人220萬元及自起訴狀
    繕本送達翌日起至清償日止，按年息5%計算之利息（原審為
    上訴人敗訴之判決，上訴人聲明不服，提起上訴）。並上訴
    聲明：（一）原判決廢棄。（二）被上訴人應於繼承被繼承
    人李松華之遺產範圍內連帶給付上訴人220萬元及起訴狀繕
    本送達翌日起至清償日止，按年息5%計算之利息。（三）願
    供擔保請准宣告假執行。
二、被上訴人方面
  ㈠李花淑貞、李宗城、李宗南則以：李松華前於104年間向上訴
    人及李宗錕、李宗城、李宗南（以下合稱四兄弟）確認原證
    1之借名登記契約書所載之房地為李松華所有，並約定不得
    任意將借名登記予四兄弟之不動產出賣他人，否則須賠償或
    將出賣款項扣除5分之1利益後返還予李松華及其餘兒子。詎
    上訴人未經李松華及伊等之同意，擅自將李松華所有而借名
    登記在上訴人名下之○○○路房地設定抵押權貸款，再將貸得
    款項放高利貸借予他人賺取高額利息，遭他人倒帳後，上訴
    人為償還貸款，未經李松華、李花淑貞同意即擅將○○○路房
    地出售而得手價金1,688萬元，李松華、李花淑貞遂要求上
    訴人返還出賣○○○路房地之價款，再依借名登記契約書之約
    定分配予李松華及四兄弟，但上訴人僅匯款350萬元予李松
    華及李花淑貞，其餘款項均未返還，李松華、李花淑貞已於
    107年8月24日撤銷借名登記契約書、產權確認書之不動產分
    配。又上訴人於返還350萬元予李松華及李花淑貞時，竟持
    匯款單向李松華、李花淑貞佯稱需在匯款單旁簽名以示簽收
    ，李松華及李花淑貞不疑有他，即在匯款單旁簽名，當時該
    匯款單下方及旁邊並未記載任何文字，事後姜素珠竟在匯款
    單旁填載所稱之系爭協議內容，李松華及李花淑貞、伊等均
    不知系爭協議之內容，自未與上訴人成立系爭協議之契約關
    係。而系爭協議之契約關係既不存在，上訴人當無從解除契
    約，且上訴人係匯款220萬元予李花淑貞，並非李松華，復
    上訴人匯款350萬元係因其出賣李松華所有之房地，上訴人
    依借名登記契約書約定自應返還價金予李松華，無不當得利
    可言。退步言，縱認有系爭協議存在，惟上訴人未扶養父母
    ，積欠父母100萬元未清償，李松華亦於107年8月24日依民
    法第408條第1項規定撤銷系爭協議所贈與附表所示之權利予
    上訴人之意思表示，且李松華、李花淑貞對上訴人疼愛有加
    ，照顧無微不至，上訴人生小孩時，亦贈與上訴人100萬元
    紅包，上訴人小孩讀書時亦給予上訴人小孩每月零用金，上
    訴人住院或有急難需用時，為上訴人代墊醫療費用或借款予
    上訴人，應認上訴人之給付係履行道德上之義務，依民法第
    180條第1款、第3款之規定，上訴人亦不得請求伊等返還不
    當得利等語置辯。
  ㈡李宗錕則以：李松華、李花淑貞之財產並無借名登記情事，○
    ○○路房地係李松華贈與伊，○○○路房地亦非借名登記，且李
    松華於106年12月20日經診斷罹患失智症，李花淑貞曾告訴
    伊只要求上訴人匯回350萬元，就將李松華、李花淑貞名下
    土地18筆之3分之1給上訴人等語置辯。
  ㈢均答辯聲明：（一）上訴駁回。（二）如受不利判決，願供
    擔保請准宣告免為假執行。
三、兩造不爭執事項（見本院卷第94、95頁）：
  ㈠李松華及李花淑貞為上訴人及李宗錕、李宗城、李宗南之父
    母（見原審卷一第39至45頁）。
  ㈡李松華於108年4月2日死亡，上訴人及被上訴人為李松華之繼
    承人（見原審卷一第23頁）。
  ㈢上訴人與李宗城、李宗南經李松華見證於104年5月10日簽訂
    借名登記契約書（見原法院108年度重司調字第69號卷，下
    稱調字卷，第17至19頁）。
  ㈣李松華與李花淑貞於106年9月25日簽立產權確認書（見調字
    卷第21頁）。
  ㈤上訴人於107年5月28日匯款220萬元予李花淑貞（見調字卷第
    23、27頁）。
  ㈥姜素珠分別於107年5月28日、107年6月1日匯款121萬元、9萬
    元予李松華（見調字卷第25、27頁）。
  ㈦附表編號2所載之新北市○○區○○○路00巷12號1樓房屋（下稱○○
    ○路房屋）原登記於李松華及李花淑貞名下，107年4月30日
    以贈與為原因移轉登記至李宗城、李宗南名下（見原審卷一
    第125至127、135頁）。
  ㈧附表編號3所載之新北市○○區○○○路00巷00弄21號5樓房屋（下
    稱○○○路房屋）以買賣為原因於82年6月28日移轉登記於李宗
    城名下（見原審卷一第131、137頁）。
  ㈨李松華、李花淑貞於107年8月24日以新莊五工郵局796號存證
    信函向上訴人及姜素珠表示借名登記於上訴人名下房產，未
    經同意，擅自將房產出售後未依協議將賣房款項交回於本人
    ，故變更原本協議不動產分配意願，不再分配予上訴人等語
    。（見原審卷一第149至153頁）。
　㈩上訴人出售李松華所出資而登記在上訴人名下之○○○路房地，
    得款1,688萬元（見原審卷二第57頁）。
  李花淑貞、李宗城、李宗南、上訴人對李宗錕、瑞興商業銀
    行股份有限公司（瑞興銀行）提起請求臺北市○○○路0段12號
    房屋及其坐落土地（下稱○○○路房地）所有權移轉登記等事
    件（下稱另案訴訟），經臺灣士林地方法院108年度重訴字
    第275號判決（下稱另案確定判決）駁回李花淑貞等人之訴
    ，嗣確定在案。
四、茲就兩造之爭點及本院之判斷，分述如下：
  ㈠按「訴訟標的對於共同訴訟之各人必須合一確定者，適用下
    列各款之規定：共同訴訟人中一人之行為有利益於共同訴
    訟人者，其效力及於全體；不利益者，對於全體不生效力。
    」，民事訴訟法第56條第1項第1款定有明文。查本件訴訟標
    的為上訴人主張李松華依系爭協議、民法第226條、179條規
    定，對上訴人負有給付220萬元本息之義務，而被上訴人係
    李松華之繼承人，因繼承法律關係而負擔該等義務等，是該
    等義務應為李松華之全體繼承人即被上訴人（上訴人因屬權
    利主體而除外）所公同共有，於被上訴人間有合一確定之必
    要，因此，李宗錕前揭答辯陳述，客觀上不利益於其他共同
    訴訟人，揆諸前揭規定，對李花淑貞、李宗城、李宗南等全
    體不生效力，合先敘明。
　㈡○○○路房地係李松華借名登記在上訴人名下：
　⒈按所謂借名登記契約，乃當事人約定，一方（借名者）經他
    方（出名者）同意，而就屬於一方現在或將來之財產，以他
    方之名義，登記為所有人或其他權利人之契約。本件上訴人
    主張○○○路房地係李松華贈與予伊，○○○路房地實際為伊所有
    等語，被上訴人辯稱○○○路房地為李松華所出資購買，僅借
    名登記在上訴人名下等語。
  ⒉查上訴人於原審多次自認四兄弟名下之不動產屬李松華、李
    花淑貞所有，分別借名登記在四兄弟名下乙情，有上訴人於
    起訴狀之「壹、事實經過」記載：緣被告（即李松華，於一
    審訴訟程序進行中死亡）為上訴人之父親，因李松華名下之
    不動產於65年至90年間以借名登記之方式登記於四兄弟名下
    ，此有其等之借名登記契約書及產權確認書可稽等語（見調
    字卷第9頁）、及上訴人於「民事變更聲明狀」之「貳、事
    實及法律上之主張」記載：四兄弟間對於名下不動產屬於李
    松華及李花淑貞一事，除李宗錕外，應無爭執等語（見原審
    卷一第119頁）可證，堪認為真正。
　⒊李松華（嗣由李花淑貞、李宗城、李宗南、上訴人承受訴訟
    ）對李宗錕、瑞興銀行提起民事訴訟，主張○○○路房地為李
    松華所有而於63至65年間借名登記在李宗錕名下等情，依民
    法第179條、類推適用民法第541條等，聲明請求瑞興銀行、
    李宗錕應依次將○○○路房地所有權移轉登記予李松華之全體
    繼承人等事件，經另案確定判決駁回李花淑貞等人之訴，嗣
    確定在案乙情，有另案確定判決可稽（見原審卷二第169至1
    83頁），是另案確定判決係就李松華與李宗錕間就○○○路房
    地有無借名登記關係為判斷，與本件李松華與上訴人間就○○
    ○路房地有無借名登記關係、借名登記契約書與產權確認書
    是否有效、系爭協議是否成立等主要爭點並不相同，自無拘
    束本件民事訴訟之效力。且上訴人自承四兄弟間對於名下不
    動產屬於李松華及李花淑貞一事，除李宗錕外，應無爭執等
    語，已如前述，則李宗錕於另案訴訟是否爭執○○○路房地之
    借名登記情事，不影響上訴人不爭執其名下○○○路房地屬李
    松華及李花淑貞所有之法律上效力。再參佐李花淑貞於另案
    訴訟行當事人訊問時具結陳稱：「我們並沒有要把房子給他
    們，只是借名登記」等語（見原審卷一第143頁），及於本
    院行當事人訊問時具結陳稱：「因為李宗樹賣掉的那個房地
    （即○○○路房地）是我跟我先生買的，借李宗樹的名字來登
    記的」等語（見本院卷第200頁），而李花淑貞身為四兄弟
    之母，衡情無偏袒任一方之理，其前開所陳足堪採信，益證
    ○○○路房地係李松華、李花淑貞借名登記在上訴人名下。
　⒋證人即上訴人之配偶姜素珠雖於原審證稱：○○○路房地是伊公
    公買的，是要給伊先生的等語（見原審卷二第110頁），然
    證人姜素珠既為上訴人之配偶，與上訴人之利害與共，其證
    詞難免迴護上訴人，且與上訴人前開自承內容不同，尚難採
    信。再者，李宗錕於行當事人訊問時雖先是具結陳稱：四兄
    弟名下之不動產，除三芝之房屋外，都是贈與，沒有借名登
    記等語（見本院卷第104、105頁），然嗣後具結陳稱：伊不
    知道也沒看過原證1（即借名登記契約書、產權確認書），
    原證1所列之不動產（包括○○○路房地在內），伊知道○○○路
    房地是贈與，其他不動產伊不知是否贈與等語（見本院卷第
    104、105、107頁），並於第一次準備程序時就兩造於本件
    之主張、答辯內容表示：「我沒有參與，所以我都不清楚」
    等語（見本院卷第94頁），且有借名登記契約書、產權確認
    書其第1條均載明「土地房屋標示」包含○○○路房地可佐（見
    調字卷第17、21頁），堪認李宗錕就李松華與上訴人間關於
    ○○○路房地是否有借名登記情事並不清楚，因此，其於本院
    具結陳稱上訴人、李宗城、李宗南名下不動產都是贈與云云
    ，即難採信。又李宗錕具結陳稱：原證1之土地、房屋標示
    ，各標示為李宗城、李宗錕、上訴人，沒有標示李宗南的房
    屋，是因後來家裡需要錢先把李宗南的房屋賣掉，應該是伊
    父母賣的等語（見本院卷第105、106頁），由此亦可見李松
    華、李花淑貞對登記在四兄弟名下之不動產具有處分權，而
    為四兄弟名下之不動產包括○○○路房地之實質上所有權人。
　⒌綜上，○○○路房地係李松華所出資購買，並借名登記在上訴人
    名下乙情，洵堪認定。　
　㈢借名登記契約書、產權確認書並非無效，上訴人擅自出售○○○
    路房地，依借名登記契約書負有返還該出售價款5分之4給李
    松華之義務：
　⒈104年5月10日借名登記契約書記載：○○○路房地、○○○路房地
    、○○○路房地原係為李松華所有，於65至90年間贈與四兄弟
    權利持分各4分之1，惟當時因有其他因素考量，分別以李宗
    錕、李宗城、上訴人為登記名義人，李宗錕、李宗城、上訴
    人未經四兄弟全體同意，不得將房屋出售他人或設定任何負
    擔，四兄弟欲移轉前揭不動產時，李宗錕、李宗城、上訴人
    同意無條件配合，所有權狀由李松華負責保管，租賃所得歸
    父母所有，稅費亦由父母繳納，若有出售前揭不動產等，扣
    除所有費用後剩餘利益返還四兄弟及父或母，每人權利各5
    分之1等語，並經上訴人、李宗城、李宗南與其等配偶簽名
    ，及李松華於「見證人」處簽名蓋章乙節，有借名登記契約
    書可考（見調字卷第17至19頁）。李松華、李花淑貞於106
    年9月25日又再簽署產權確認書，記載○○○路房地、○○○路房
    地、○○○路房地、新北市○○區○○街112號2樓之2及其坐落基地
    （下稱○○區○○街房地）為李松華所有，雖各有登記名義人，
    但實際權利屬於四兄弟四人共有，出租所得歸父母所有，將
    來出售所得由李松華與四兄弟公平計算後均分5份，所有房
    地須全體立書人同意才可以出售、處置，上訴人之銀行借貸
    部分必須自己負責等語（見調字卷第21頁），然四兄弟並未
    在產權確認書上簽名或蓋章。據上所述，借名登記契約書、
    產權確認書均記載前揭不動產為李松華所有，上訴人、李宗
    城、李宗錕僅是登記名義人，又稱實際權利屬於四兄弟四人
    共有，將來出售時，李松華與四兄弟平均分配，每人各5分
    之1，出租所得歸李松華、李花淑貞所有，權狀由李松華保
    管等，因此，堪認李松華係以所有權人身分在分配前述不動
    產之換價利益、使用利益，及將前述不動產權利贈與四兄弟
    四人平均各4分之1等情，此亦由李花淑貞於本院行當事人訊
    問時具結陳述：借名登記契約書是李松華邀集四兄弟並請代
    書，要將所有不動產給四兄弟平分，李松華、上訴人、李宗
    城、李宗南都有同意，因為李宗錕占的房地比較有價值，所
    以李宗錕不願意簽，伊及李松華簽署產權確認書是要確定所
    有房產給四兄弟平分，李宗錕不要簽，因為他那間比較價值
    等語（見本院卷第198、199頁），亦足明瞭。從而，○○○路
    房地原係李松華所出資購買而借名登記在上訴人名下，李松
    華依借名登記契約書將○○○路房地應有部分4分之1分配贈與
    給上訴人，則就○○○路房地應有部分4分之3部分仍屬借名登
    記在上訴人名下。
　⒉依借名登記契約書約定，上訴人就擅自出售○○○路房地所得之
    價款僅得取得5分之1，其餘應交付給李松華、李花淑貞分配
    給被上訴人。又因李宗錕不願意在借名登記契約書上簽名，
    李松華（嗣由李花淑貞、上訴人、李宗城、李宗南承受訴訟
    ）對李宗錕提起另案訴訟，惟遭敗訴確定，已如前述，且上
    訴人出售李松華所出資而登記在上訴人名下之○○○路房地，
    得款1,688萬元乙情，此為兩造所不爭執（見不爭執事項㈩）
    ，而上訴人並未舉證證明其出售○○○路房地有依借名登記契
    約書經李松華、李宗城、李宗南等人同意，且未將出售款項
    1,688萬元交付給李松華分配，僅於107年5月28日、同年6月
    1日匯款共350萬元予李松華、李花淑貞（見不爭執事項㈤、㈥
    ），不足1,688萬元扣除5分之1後之1,350萬4,000元，李松
    華、李花淑貞乃於107年8月24日寄發新莊五工郵局第000796
    號存證信函予上訴人，表示上訴人擅自出售借名登記在其名
    下之房產，且出售該房產之價款於107年1月17日入帳後，未
    依「協議」交給李松華等語（見原審卷一第149頁），可見
    此存證信函所稱之「協議」為有約定出售借名登記不動產價
    款分配之借名登記契約書、產權確認書，上訴人所稱「系爭
    協議」內容，並未提及此部分，故此存證信函所稱之「協議
    」不是指「系爭協議」；及該存證信函繼續表示李松華、李
    花淑貞因此決定將名下其餘不動產過戶給李宗城、李宗南，
    並告知上訴人，上訴人得知後只歸還350萬元，迄今未將其
    餘款項歸還本人，甚至到法院提出訴訟，因此原本協議不動
    產分配意願有所變更，本人不再分配予上訴人等語，有該存
    證信函可證（見原審卷一第149至153頁），而借名登記契約
    書記載李松華將其所有之○○○路房地、○○○路房地、○○○路房
    地贈與四兄弟權利持分各4分之1，則○○○路房地應有部分4分
    之1因已以上訴人名義登記，可認李松華已履行贈與給上訴
    人之○○○路房地應有部分4分之1之義務，故就○○○路房地其餘
    應有部分4分之3部分仍屬借名登記在上訴人名下，已如前述
    。是李松華、李花淑貞表示不再分配予上訴人，即是依民法
    第408條第1項規定：「贈與物之權利未移轉前，贈與人得撤
    銷其贈與。其一部已移轉者，得就其未移轉之部分撤銷之。
    」，撤銷借名登記契約書、產權確認書所載贈與上訴人關於
    前揭不動產權利應有部分4分之1尚未移轉登記部分之意思，
    亦即李松華不得撤銷○○○路房地應有部分4分之1已移轉登記
    予上訴人之贈與部分，至於○○○路房地因李松華（含嗣後承
    受訴訟人）於另案確定判決敗訴確定而無法履行，故李松華
    僅得撤銷對上訴人贈與○○○路房地應有部分4分之1部分。從
    而，該贈與既經撤銷，則上訴人對李松華、李花淑貞即無從
    主張就○○○路房地有4分之1權利。再者，李松華、李花淑貞
    於107年4月11日與李宗城、李宗南簽立「贈與契約書」約定
    將李松華、李花淑貞所有、坐落新北市○○區之18筆土地權利
    、○○○路房地及借名登記於李宗城之○○○路房地均贈與李宗城
    、李宗南，權利由二人均分共有乙節，有「贈與契約書」可
    證（見本院卷第259、261頁），且李松華、李花淑貞於107
    年4月30日間將○○○路房地以贈與為由移轉登記予李宗城、李
    宗南應有部分各2分之1，有○○○路房地之登記謄本、異動索
    引可考（見原審卷一第125、127、133、135頁），且李松華
    、李花淑貞陸續於107年6月間、111年1月間將前述除新北市
    ○○區○○段173地號土地（下稱173地號土地）係於107年6月22
    日以贈與移轉登記予上訴人、李宗城、李宗南應有部分各3
    分之1外，其餘新北市○○區土地以贈與移轉登記予李宗城、
    李宗南權利各2分之1，亦有前述土地之登記謄本、異動索引
    、財政部北區國稅局贈與稅不計入贈與總額證明書可憑（見
    本院卷第263至327、153至187頁），益證李松華、李花淑貞
    確實已撤銷借名登記契約書、產權確認書所載贈與○○○路房
    地應有部分4分之1予上訴人部分。
　⒊上訴人主張原證1號之借名登記契約書，無李松華之名義，與
    一般借名登記契約書要件不符云云，惟借名登記契約係在李
    松華將○○○路房地以上訴人名義登記時或之前即已成立，借
    名登記契約書僅係李松華嗣後將○○○路房地、○○○路房地、○○
    ○路房地分配而贈與予四兄弟共有、權利各4分之1等，並由
    上訴人、李宗城、李宗南簽名確認，然李宗錕不願意在借名
    登記契約上簽名，是上訴人依借名登記契約書因而受贈取得
    ○○○路房地應有部分4分之1，則就○○○路房地其餘應有部分4
    分之3部分仍屬借名登記在上訴人名下乙節，已如前述，且
    借名登記契約、贈與契約（參民法第406條規定）均屬諾成
    契約、非要式契約，於李松華與上訴人意思表示一致時，即
    能成立，自不以李松華在借名登記契約書上以當事人名義簽
    名為必要，李松華雖以「見證人」名義簽名（見調字卷第19
    頁），亦足認李松華同意借名登記契約書所載之內容。因此
    ，上訴人前揭主張，無從推認其與李松華間就○○○路房地原
    無借名登記關係存在。
　⒋上訴人復主張借名登記契約書上並無李宗錕之簽名，可知其
    上記載並非事實，故借名登記關係不存在云云，然李宗錕雖
    宣稱○○○路房地係李松華所贈與，並否認有借名登記情事，
    但不影響李松華與上訴人、李宗城、李宗南就借名登記契約
    書所載約款達成合意而對彼此有拘束力之效力，且李宗錕不
    願簽署借名登記契約書，不足以否定○○○路房地原係李松華
    、李花淑貞出資購買而借名登記在上訴人名下之事實，已如
    前述，因此，上訴人前開主張，並非可取。
  ⒌上訴人又主張縱使借名登記協議書為真正，然為104年5月10
    日所簽署，而兩造於106年9月25日另簽立產權確認書，惟僅
    有李松華及李花淑貞之簽名，則何必就相同內容於不同時點
    為協議，且此2份協議並無兩造全體簽名，由此可知借名登
    記關係並不存在云云，然產權確認書僅在「土地房屋標示」
    部分增列○○區○○街房地為借名登記房地，並加註所標示房地
    之處理順序、上訴人銀行借貸部分必須自己負責等，其餘約
    定意旨與借名登記協議書相同，故應僅係在補充借名登記協
    議書，而非取代之，上訴人前開主張，亦非可取。
　⒍綜上，借名登記契約書、產權確認書於李松華與上訴人、李
    宗城、李宗南間達成合意並發生效力，○○○路房地原係李松
    華所出資購買而借名登記在上訴人名下，上訴人依借名登記
    契約書因而受贈取得○○○路房地應有部分4分之1，則就○○○路
    房地其餘應有部分4分之3部分仍屬借名登記在上訴人名下，
    上訴人擅自出售○○○路房地，依借名登記契約書約定，負有
    返還該出售價款5分之4即1,350萬4,000元給李松華之義務，
    李松華以前開存證信函僅得撤銷對上訴人贈與○○○路房地應
    有部分4分之1尚未履行部分等情，洵堪認定。
　㈣上訴人與李松華間並無成立原證2所寫內容之系爭協議：
　⒈上訴人主張其出售○○○路房地後，被上訴人要求其繳回賣屋價
    金剩餘款項，其原不答應，嗣其與李松華、李花淑貞於107
    年5月間達成系爭協議，李松華、李花淑貞承諾於其交付341
    萬元時，使其取得附表所示之權利，其方匯款350萬元等語
    。被上訴人辯稱上訴人與李松華間並未成立系爭協議，上訴
    人所提原證2之「系爭協議」內容，係由上訴人事後變造虛
    偽填載，退步言，縱認有系爭協議存在，李松華、李花淑貞
    係要求上訴人應返還出賣○○○路房地之所有價金1,688萬元，
    惟上訴人並未足額返還，系爭協議所約定上訴人應返還出賣
    房地款項之條件並未成就，系爭協議不生效力等語。
　⒉查上訴人提出其於107年5月28日匯款給李花淑貞之匯款單影
    本，該影本上匯款單之左邊有李花淑貞之簽名，匯款單之下
    方與左方中間處記載：茲收到上訴人匯款金額220萬元及姜
    素珠之匯款金額121萬元，合計總額341萬元，本人李松華、
    李花淑貞在此承諾並聲明上訴人之不動產取得權利如附表所
    示之權利等語，有該匯款單影本（即原證2第1頁）可稽（見
    調字卷第23頁）。
　⒊證人即上訴人配偶姜素珠於原審證稱：原證2第1頁上的文字
    是伊寫的，李花淑貞之簽名是她本人寫的，原證2第2頁伊於
    107年5月28日匯款給李松華之匯款單影本左邊是李松華寫的
    簽名。因為之前有負債有經濟的壓力，伊等在106年間將○○○
    路房地出賣，該房地是李松華買的，所以李松華、李花淑貞
    及李宗城、李宗南稱價金要給他們，上訴人認為該房地既然
    是李松華給與的，價金給他們不合理，後來他們又說價金要
    分5份，上訴人說他們房產的5分之1也要拿出來談，後來李
    花淑貞就打電話來說現在有好的方案叫伊等過去談，伊等在
    107年5月26日去伊公婆家裡談，現場有伊、上訴人、李松華
    、李花淑貞、李宗城、李宗南，他們說只要上訴人拿出350
    萬元就可以取得李松華、李花淑貞名下所有房產3分之1的權
    利，要伊等在禮拜一（107年5月28日）前匯錢給他們，否則
    伊等就自動放棄權利，隔天伊等表示願意拿出錢，李松華、
    李花淑貞同意，上訴人在禮拜一請伊匯錢給他們，並把匯款
    單影本給李松華、李花淑貞簽名，伊回家後就將協議內容註
    記上去，李花淑貞於107年5月29日打電話給伊說少9萬元，
    伊才補匯，伊公婆說匯錢給他們就可以取得他們3分之1的權
    利。賣房剩餘所得為400萬元，李花淑貞說要分5份，1人應
    該是80萬元，李花淑貞只留給伊等50萬元，所以是匯350萬
    元等語（見原審卷二第110、111頁），且李花淑貞於本院行
    當事人訊問時具結證稱：匯款單上面李花淑貞簽名是伊簽的
    ，伊簽名時下面是空白的，是上訴人與姜素珠填寫下面的內
    容，伊不知道寫的內容等語（見本院卷第199頁），足認該
    匯款單之下方與左方中間處之文字，係證人姜素珠在李花淑
    貞簽名後所自行書寫，李松華、李花淑貞並不知前開文字內
    容，已難認李松華或李花淑貞有與上訴人達成前開文字內容
    之系爭協議。
　⒋李花淑貞於本院行當事人訊問時具結證稱：○○○路房地係伊與
    李松華出資1,200多萬元所購買，借名登記在上訴人名下，
    伊等要求上訴人要將賣該房地的錢還來，應該要還1200多萬
    元，上訴人只拿出來300多萬元，伊將之分成5份，伊與李松
    華1份，四兄弟1人1份，所以上訴人還有再拿1份回去。最近
    上訴人與律師來伊這裡，伊說上訴人向伊借的50萬元、50萬
    元共100萬元要還伊，上訴人沒有養過伊，律師說會跟上訴
    人說每個月給伊8,000元生活費，連借的100萬元也要還，結
    果都沒有實現。伊有跟李宗錕說上訴人匯錢回來就要分3分
    之1給他，這錢包括前述100萬元、每月8,000元生活費及賣
    房子的錢，後來有分3分之1給上訴人，但上訴人承諾的事情
    都沒有實現，土地給上訴人的比給李宗城、李宗南少，那是
    因為上訴人沒有還賣房屋的錢等語（見本院卷第200、205至
    207頁），是縱依李花淑貞之具結陳述，可認其與李松華有
    同意於上訴人將出售○○○路房地之價金中至少1,200萬元全部
    返還給其等，其等即將名下土地權利3分之1移轉登記給上訴
    人，亦即李松華、李花淑貞以上訴人履行借名登記契約書所
    載返還出售○○○路房地價款約5分之4給李松華之義務，作為
    其等使上訴人取得其等名下土地權利3分之1之停止條件，而
    證人姜素珠既為上訴人之配偶，與上訴人之利害與共，且未
    經具結，無擔保其證詞之真正，相較於李花淑貞身為四兄弟
    之母親，理應公平對四兄弟，其前揭具結陳述，應可採信，
    證人姜素珠所寫關於系爭協議內容與證述，即難信為真正，
    是堪認李松華、李花淑貞與上訴人間所達成合意之內容並非
    如原證2之系爭協議所載內容。從而，上訴人僅匯款350萬元
    ，就李松華、李花淑貞要求其返還約借名登記契約書所載價
    款5分之4之義務尚未履行完畢，則李松華、李花淑貞使上訴
    人取得其等名下土地權利3分之1之停止條件未成就，該協議
    自不生效力，況且李松華尚將173地號土地應有部分3分之1
    移轉登記給上訴人，有該土地登記謄本可稽（見本院卷第26
    3頁）。因此，李松華、李花淑貞與上訴人間關於使上訴人
    取得其等名下不動產權利3分之1之協議既因停止條件未成就
    而不生效力，李松華即不負有使上訴人取得其等名下不動產
    權利3分之1之義務，自無上訴人所主張李松華未移轉其餘不
    動產而給付不能之情事。
　⒌上訴人主張原證5號內文所指之「協議」係指107年5月間之原
    證2號系爭協議，可證兩造間確實存有原證2號之系爭協議存
    在等語，然原證5號之存證信函所指之協議係指原證1之借名
    登記契約書、產權確認書，此由該存證信函記載：上訴人未
    依協議交付出售房產款項，經李松華追討未果，決定將名下
    不動產過戶給李宗城、李宗南，上訴人得知後只歸還350萬
    元，與協議不符等語，即足明瞭，是上訴人前開主張，不足
    採信。又上訴人主張李宗錕於111年1月19日準備程序時陳述
    ：「當初我爸爸媽媽跟我講匯錢回來之後要分土地3分之1給
    大哥，但是因為大哥慢慢匯錢太晚匯了，等匯錢之後剩下26
    8坪給他們，最後一筆有分割一點給他而已，其實他是同一
    天去過戶的，大哥大嫂的錢已經慢慢匯款進去了」，足證系
    爭協議確屬存在云云，然依據證人姜素珠之證述，其等於10
    7年5月26日與李松華、李花淑貞等人協議時，李宗錕並不在
    場，且李花淑貞已陳明當天協議之內容如前，李宗錕僅是聽
    聞李花淑貞所言，當時實際情形當以李花淑貞較為清楚，故
    應以李花淑貞之陳述內容，較為可以採信。
　⒍綜上，上訴人未能舉證證明系爭協議確屬存在，其主張其與
    李松華間有原證2所載內容之系爭協議，即難採信。
　㈤查上訴人與李松華間並無原證2所寫內容之系爭協議，即使成
    立李花淑貞前開所陳述之協議內容，該協議亦因停止條件未
    成就而不生效力，李松華不負使上訴人取得其名下不動產權
    利3分之1之義務，即無給付不能之問題，上訴人據此解除系
    爭協議亦屬無據。又○○○路房地原為李松華出資購買而借名
    登記在上訴人名下，嗣上訴人依借名登記契約書因而受贈取
    得○○○路房地應有部分4分之1，則就○○○路房地其餘應有部分
    4分之3部分仍屬借名登記在上訴人名下，上訴人擅自出售○○
    ○路房地，依借名登記契約書約定，負有返還至少約為該出
    售價款5分之4之1,200萬元給李松華之義務，因此，上訴人
    匯款350萬元，尚不足前開數額，李松華自無不當得利可言
    。從而，上訴人依系爭協議、民法第226條、179條規定及繼
    承法律關係，請求被上訴人應於繼承被繼承人李松華之遺產
    範圍內連帶給付上訴人220萬元本息，為無理由。
五、綜上所述，上訴人依系爭協議、民法第226條、179條規定及
    繼承法律關係，請求被上訴人應於繼承被繼承人李松華之遺
    產範圍內連帶給付上訴人220萬元及起訴狀繕本送達翌日起
    至清償日止，按年息5%計算之利息，非屬正當，不應准許。
    從而原審所為上訴人敗訴之判決，並無不合。上訴論旨指摘
    原判決不當，求予廢棄改判，為無理由，應駁回其上訴。
六、本件事證已臻明確，兩造其餘之攻擊或防禦方法及所用之證
    據，經本院斟酌後，認為均不足以影響本判決之結果，爰不
    逐一論列，附此敘明。
七、據上論結，本件上訴為無理由，爰判決如主文。
中　　華　　民　　國　　111 　年　　5 　　月　　24　　日
                  民事第一庭   
                        審判長法  官   李媛媛
                              法  官   胡芷瑜
                              法  官   賴秀蘭
附表
編號 上 訴 人 主 張 其 依 系 爭 協 議 所 取 得 之 權 利  1 李松華、李花淑貞名下所有土地之3分之1權利（與李宗城、李宗南共同持有）。  2 坐落於新北市○○區○○○路00巷12號1樓房屋所有權之3分之1權利（與李宗城、李宗南共同持有），目前為李宗城、李宗南各2分之1權利，將會請代書修改為各3分之1權利。  3 坐落於新北市○○區○○○路00巷00弄21號5樓房屋所有權3分之1的權利（與李宗城、李宗南共同持有），目前為李宗城、李宗南各2分之1的權利，將會請代書修改為各3分之1的權利 
正本係照原本作成。
如不服本判決，應於收受送達後20日內向本院提出上訴書狀，其
未表明上訴理由者，應於提出上訴後20日內向本院補提理由書狀
（均須按他造當事人之人數附繕本）上訴時應提出委任律師或具
有律師資格之人之委任狀；委任有律師資格者，另應附具律師資
格證書及釋明委任人與受任人有民事訴訟法第466 條之1第1項但
書或第2項所定關係之釋明文書影本。如委任律師提起上訴者，
應一併繳納上訴審裁判費。
中　　華　　民　　國　　111 　年　　5 　　月　　26　　日
　　　　　　　　　　　　　　　
　　　　　　　　　　　　　　　書記官   林淑貞